臺灣嘉義地方法院民事判決　九十二年度簡上字第九一號
　　上　訴　人　　乙○○○
　　　　　　　　　甲○○
　　訴訟代理人　　劉意律師
　　　　　　　　　孫則芳律師
　　被 上訴 人　　雅典公寓大廈管理委員會
　　　　　　　　　　　　　　設.
　　兼法定代理人　丑○○　　住.
　　被 上訴 人　　丁○○　　.
　　　　　　　　　戊○○　　住.
　　右　四　人
　　訴訟代理人　　林德昇律師
　　　　　　　　　顏伯奇律師
右當事人間請求排除侵害事件，上訴人對於中華民國九十二年十月三十一日本院嘉義
簡易庭九十二年度嘉簡字第七四五號第一審判決提起上訴，於中華民國九十三年六月
二十八日辯論終結，本院判決如左：
    主      文
原判決關於駁回上訴人左二項暨訴訟費用裁決之部分廢棄。
被上訴人雅典公寓大廈管理委員會應回復坐落嘉義市○○○段二號土地上雅典公寓大
廈大樓內公用電梯通往二樓之按鈕，及設於二樓電梯口之電梯按鈕之正常使用。
被上訴人雅典公寓大廈管理委員會不得有以其他任何妨礙上訴人使用前開電梯之行為
。
其餘上訴駁回。
第一審、第二審訴訟費用由上訴人負擔平均四分之一，其餘由被上訴人平均負擔。
    事      實
甲、上訴人方面：
  一、聲明：
  （一）原判決廢棄。
  （二）被上訴人應回復坐落嘉義市○○○段二號土地上雅典公寓大廈大樓內公用電
        梯通往二樓之按扭，及設於二樓電梯口之電梯按扭之正常使用。
  （三）被上訴人不得有以其他任何妨礙上訴人使用前開電梯之行為。
  （四）上訴人願供擔保請准予宣告假執行。
  二、陳述：除與原審判決書所載者相同茲予引用外，補稱：
  （一）雅典公寓大廈雖曾於九十一年一月二十日召開區分所有權人會議，然該次區
        分所有權人會議並未討論及決議「二樓電梯不開放使用」之決議，被上訴人
        顯已觸犯刑法偽造文書罪。縱認為依公寓大廈管條例第九條第一項但書之規
        定，區分所有權人會議之議決限制某一住戶對電梯等公用部分之使用權，然
        此種議決，與給予某特定住戶共用部分之專用權（及約定專用）性質上同屬
        對區分所有權人就共用部分之使用權加以限制（只不過前者所限制之對象為
        該特定之某一區分所有權人，而後者所限制之對象，為除了獲得專用權之其
        他區分所有權人。），依公寓大廈管條例第三十一條第一項第五款之規定，
        既然「約定專用事項」必須經過區分所有權人三分之二以上及區分所有權比
        例合計三分之二以上出席，以出席人數四分之三以上，及區分所有權比例占
        出席之區分所有權四分之三以上之同意，則同理類推，本件限制上訴人使用
        電梯，亦應類推公寓大廈管條例第三十一條第一項第五款之規定，必須經過
        區分所有權人三分之二以上及區分所有權比例合計三分之二以上出席，以出
        席人數四分之三以上，及區分所有權比例占出席之區分所有權四分之三以上
        之同意，始為合理。
  （二）法律行為分為「單獨行為」、「契約行為」、及「協同行為」，此為基礎之
        法理概念。區分所有權人會議之議決，係屬於法律行為中之「協同行為」，
        並非「契約行為」，而公寓大廈管條例第九條第一項但書規定：「但另有約
        定者從其約定」，條文中之「約定」，則應係指法律行為中之「契約行為」
        。易言之，若欲限制某一區分所有權人對共用部分之使用權利，應由全體區
        分所有權人以契約行為「約定」之，尚不得以性質為「協同行為」區分所有
        權人會議之議決為之。故原審認上訴人對系爭電梯之使用權，已經雅典公寓
        大廈區分所有權人會議之決議限制，不得請求使用，應有誤會。
  （三）依公寓大廈管條例第三條、第三十一條之規定，共用部分固得得經區分所有
        權人會議之特別決議，排除其他共有人之使用權，使某共用部分供特定區分
        所有權人專用，惟並非所有公寓大廈之共用部分均適用前開規定。依公寓大
        廈管條例第七條第二款之規定：「下列部分不得為約定專用部分：（五）其
        他有固定方法，並屬於區分所有權人生活利用上不可缺之共有部分」。故共
        用部分若屬區構造上有固定方法，並屬於區分所有權人生活利用上不可缺者
        ，若該部分被設定專用權給某人，將嚴重影響其他區分所有權人之居住品質
        ，甚至妨礙其他區分所有權人之居住權，破壞物權之法秩序，是以不許以契
        約或區分所有權人會議之決議，使該共用部分成為專用部分，此即公寓大廈
        管條例第七條第二款之立法意旨所在。
  （四）縱認公寓大廈管條例第九條第一項但書中「另有約定」之約定，除意契約約
        定之外，尚可以區分所有權人會議議決之方式行之。但依同條例第七項但書
        之相同法理，該「另有約定」，若係欲排除某一區分所有權人共用部分之使
        用權，該共用部分，亦不得為構造上有固定方法，並屬於區分所有權人生活
        利用上不可缺之共用部分。否則不啻形成多數暴力，該受限制之區分所有權
        人，其居品質、居住權將嚴重受到影響。且雅典公寓大廈為一共十二層樓之
        住商混合大樓，上訴人之專有部分雖位於二樓，但上訴人亦有通往各樓層之
        公用部分及頂樓陽台（兼避難平台）之必要及權利（被上訴人將電梯關閉，
        上訴人不但不能搭電梯至二樓，亦無法自二樓通往各樓層或外出），故本案
        電梯應屬於前述構造上有固定方法，並屬於區分所有權人生活利用上不可缺
        之共用部分，依前揭說明，自不得以區分所有權人會議之議決，限制上訴人
        對電梯之使用權。故縱認公寓大廈雖於九十一年一月二十日召開區分所有權
        人會議有「二樓電梯不開放使用」之議決，亦為無效之議決。
  （五）原審法院通知上訴人於九十二年十月三十日開庭，上訴人忙於診所看診，一
        時錯過開庭時間，趕到法院時，已經開完庭，事後上訴人於接獲鈞院判決書
        時，始知悉第一審法院即於當日辯論終結。然第一審並未將被上訴人於第一
        審之訴狀送達上訴人，亦未行使闡明權，使上訴人有對被上訴人所為「本棟
        大樓已經區分權人會議決議二樓電梯不開放使用」之辯詞，有提出證據表達
        意見之機會，即遽行辯論終結，若不許上訴人提出，顯然對上訴人一審之訴
        訟權利，保護有所不週。是上訴人並無故意輕忽第一審之訴訟程序，反而係
        原審為求訊速結案，未行使闡明權，亦未給予上訴人對於被上訴人之謊言提
        出辯證之機會，剝奪上訴人之訴訟權利，開庭一次即草率辯論終結所導致。
        且被上訴人所提出雅典公寓大廈九十一年元月二十日之區分所有權人會議記
        錄，其中「玖、臨時動議及決議：案由（二）電梯是否同意開放樓使用？請
        大會表決？決議：經討論表決，不通過。」等記載，確屬不實，則原審援引
        為判決基礎證物之前開會議記錄，係為偽造之證物，亦甚明確，依民事訴訟
        法四百九十六條第九款之規定，若判決確定，上訴人尚得引為提起再審之理
        由，若不許上訴人於二審提出，顯然有失公平，且亦與公平正義之追求有所
        違背。故本件應符合民事訴訟法第四百四十七條第一項但書第一款、第六款
        之規定，應允許上訴人於第二審提出本件會議記錄係偽造此項新事實及證據
        ，以保護上訴人之訴訟權。
  （六）被上訴人於二審時，始主張上訴人有違法使用系爭大樓之一、二樓之情形，
        然此一攻擊防禦方法，被上訴人並未於一審加以提出，依民事訴訟法第四百
        四十七條之規定，應不得於二審提出。且上訴人所有所有建物一、二樓均為
        商業使用。又嘉義市衛生局已核准上訴人於系爭建物開業，即可證明並無違
        法使用。縱認上訴人以店鋪及餐廳開設診所，有違反建管法令，依公寓大廈
        管理條例第十五條第二項規定，被上訴人管理委員會固得對上訴人予以制止
        ，應僅係止於書面或口頭表示反對違法使用而已，被上訴人並無限制上訴人
        使用區分所有權建物或其附屬設施之強制權，僅能依該條例第十五條規定報
        請直轄市、縣市政府主管機關以其公權力處理（如限制使用或斷水斷電）。
        是縱使上訴人有違法使用之情形，此應由主關機關之嘉義市政府依行政程序
        處理，被上訴人並無權以此為由，直接以管理委員會之名義限制上訴人使用
        電梯，亦無法律權源於區分所有權人會議中以決議不准許上訴人使用電梯。
  三、證據：援用原審之立證方法，另提出使用執照影本一件、開業執照影本一件、
      建物權狀影本二件、測量成果影本二件為證，並聲請訊問證人癸○○、庚○○
      、壬○○○、己○○、子○○。
乙、被上訴人方面：
  一、聲明：駁回上訴。
  二、陳述：除與原審判決書所載者相同茲予引用外，補稱：
  （一）上訴人於原審未主張九十一年一月二十日召開之區分所有權人會議紀錄為偽
        造，於上訴審才提出，應有違民事訴訟法第四百四十七條之規定。上訴人主
        張其因看診太忙錯過時間亦非正當理由。
  （二）針對「電梯是否同意開放二樓使用」之議題，經討論後進行表決，庚○○、
        癸○○、蔡許蓮珠舉手同意，而其他人均舉手反對開放二樓使用，故表決程
        序乃合法有效進行。且會議紀錄均給每一住戶，尤其癸○○、庚○○、蔡許
        蓮珠擔任該樓層委員，其等如認為會議決議不實早該提出訴訟主張無效，怎
        可能過了二年均默不作聲，為了上訴人之訴訟才主張會議紀錄偽造。又癸○○欠繳管理費八千元，而庚○○與蔡許蓮珠為將一樓出售予上訴人，其等有
        利害關係，故為虛偽證述。其次，該會議紀錄有報請嘉義市政府核備，有嘉
        義市政府九十一年二月二十二日函可稽。依人民團體法第五十八條：「人民
        團體有違反法令、章程或妨害公益情事者，主管機關得予撤銷其決議。」本
        件嘉義市政府為主管機關，其准予備查，迄今並無撤銷決議之處分，可見該
        決議之合法性。再者，依民法第五十六條：「總會之召集程序或決議方法，
        違反法令或章程時，社員得於決議後三個月內請求法院撤銷其決議。但出席
        社員，對召集程序或決議方法，未當場表示異議者，不在此限。」，本件各
        區分所有權人均已收受會議紀錄，如準用社團法人之規定，在未撤銷前，會
        議紀錄應屬合法有效之程序所做成。再依公司法第一百八十九條：「股東會
        之召集程序或其決議方法，違反法令或章程時，股東得自決議之日起三十日
        內，訴請法院撤銷其決議。」，本件區分所有權人亦未於三十日內訴請撤銷
        。故此次會議為合法有效，若上訴人欲主張無效，應另以訴訟撤銷該會議決
        議。
  （三）依公寓大廈管理條例第十五條：「住戶應依使用執照所載用途及規約使用專
        有部分、約定專用部分，不得擅自變更。住戶違反前項規定，管理負責人或
        管理委員會應予制止，經制止而不遵從者，報請直轄市、縣（市）主管機關
        處理，並要求其回復原狀。」，本雅典大樓依上訴人提出之使用執照，記載
        第一層為店舖，第二層為餐廳，然上訴人在未向主管機關為使用執照變更前
        ，即逕為變更使用，將原應供停車位使用之一樓及餐廳使用之二樓作為診所
        之用，已違反前揭條例之規定。又本大樓一樓使用執照雖記載為「店舖」，
        實則店舖僅一小部分，依設計圖所示，除面臨林森東路之目前為管理室使用
        之空間為店舖外，其餘均為停車位之設計，亦即上訴人在一樓作為診所使用
        之位置乃停車位。是上訴人將其區分所有部分作為診所使用已違反前揭條例
        ，而嘉義市衛生局核發開業執照給上訴人，此乃衛生主管機關依其衛生主管
        立場所核發，而有關使用執照乃建管機關所主管，故上訴人亦不得執衛生局
        所核發之開業執照，而主張其就本大樓之使用為合法。
  三、證據：援用原審之立證方法，另提出嘉義市政府函影本二件、九十二年六月二
      十二日會議記錄一件、通知書影本一件、九十三年二月二十九日會議記錄影本
      一件、設計圖影本二張，並聲請訊問證人蔡明宏、辛○○、丙○○。
      理　　由
一、上訴人起訴主張：
（一）上訴人乙○○○為雅典公寓大廈之區分所有權人，其所有房屋位於雅典公寓大
      廈之一、二樓（門牌號碼分別為嘉義市○○○路四三三號，及嘉義市○○○路
      十一號二樓），均供作商業使用，上訴人甲○○為上訴人乙○○○之配偶，經
      上訴人乙○○○同意，在前開房屋開設外科診所及復健中心。雅典公寓大廈之
      電梯屬於大樓之共用部分，上訴人二人均有使用該電梯之權利，詎被上訴人丁○○、戊○○、丑○○竟利用其等擔任雅典公寓大廈管理委員職務之便，於九
      十二年八月二十日強行將雅典公寓大廈電梯內通往二樓之按鈕及設於二樓電梯
      口之電梯按鈕全部予以關閉，與雅典公寓大廈管理委員會共同阻止上訴人使用
      電梯。
（二）雅典公寓大廈雖曾於九十一年一月二十日召開區分所有權人會議，然未討論及
      決議「二樓電梯不開放使用」之決議。縱認有決議，然該會議未依公寓大廈管
      條例第三十一條第一項第五款之特別決議程序，該決議不合法。其次，欲限制
      某一區分所有權人對共用部分之使用權利，應由全體區分所有權人以契約行為
      「約定」之，不得以性質為「協同行為」區分所有權人會議之議決為之。再者
      ，電梯構造上有固定方法，屬於區分所有權人生活利用上不可或缺，不得以契
      約或區分所有權人會議決議，使該共用部分成為專用部分。且上訴人並無違規
      使用所有建物之情事，縱使有違法使用之情形，亦應由主關機關之嘉義市政府
      依行政程序處理，被上訴人並無權以此為由，直接以管理委員會之名義限制上
      訴人使用電梯。又被上訴人於二審時，始主張上訴人有違法使用系爭大樓之一
      、二樓之情形，然此一攻擊防禦方法，被上訴人並未於一審加以提出，不得於
      二審提出。為此，依民法第七百六十七條、一百八十四條第一項規定，訴請判
      決：
      (1)被上訴人應回復設於系爭電梯內通往二樓之按鈕及二樓電梯口按鈕之正常使
      用；(2)被上訴人不得為其他妨礙上訴人使用系爭電梯之行為。上訴人並陳明願
      供擔保，聲請宣告假執行。
二、被上訴人則以：雅典公寓大廈自七十三年間起即未開放電梯供二樓作商業使用，
    且鑑於雅典大廈一、二樓為商業使用，三樓以上則為住宅，為避免出入複雜、盜
    賊、傳染疾病而影響住戶安全及公共衛生，在九十一年一月二十日區分所有權人
    會議時，已決議不開放大樓電梯供二樓作商業使用，上訴人乙○○○亦出席參加
    該會議，自應受該決議之拘束，且決議並無偽造之情事，並經嘉義市政府主管機
    關，其准予備查，迄今並無撤銷決議之處分，區分所有權人亦未於三十日內訴請
    撤銷，故此次會議為合法有效。又上訴人在未向主管機關為使用執照變更前，即
    逕為變更使用，將原應供停車位使用之一樓及餐廳使用之二樓作為診所之用等語
    置辯。
三、雅典公寓大廈之一、二樓為上訴人乙○○○所有，並由乙○○○給予上訴人甲○○作診所之用，又該大廈之電梯經住戶會議決議不開放供二樓之上訴人使用之事
    實，兩造所不爭執，並有建物謄本二件、九十一年一月二十日之會議記錄影本一
    件可證，自屬真實。
四、按公寓大廈共用部分不得獨立使用供做專有部分。其他有固定使用方法，並屬區
    分所有權人生活利用上不可或缺之共用部分，並不得為約定專用部分。公寓大廈
    管理條例第七條第五款定有明文。查電梯係供人員乘坐或物品搬送之便利之用，
    上訴人可藉由電梯通往各樓層，緊急時亦可供人員乘坐至頂樓以供逃生之用，是
    電梯在大廈中有其固定之使用方法，並屬區分所有權人生活利用上不可或缺之共
    用部分，依上開公寓大廈管理條例第七條第五款所示，即不得為獨立使用供做專
    有。是而該公寓大廈大住戶會議決議電梯不供二樓之上訴人使用，即屬其他樓層
    住戶專用，自有違公寓大廈管理條例第七條第五款之規定。又按法律行為，違反
    強制或禁止之規定者，無效。民法第七十一條前段定有明文。是雅典公寓大廈所
    有權人會議決議不開放供二樓之上訴人使用部分，其決議程序部分，縱使合法有
    效，然其決議實質內容因違反公寓大廈管理條例第七條第五款之強制規定，依上
    開民法第七十一條前段所示，自屬無效。
五、按所有人對於無權占有或侵奪其所有物者，得請求返還之。對於妨害其所有權者
    ，得請求除去之。有妨害其所有權之虞者，得請求防止之。民法第七百六十七條
    定有明文。次按，因故意或過失，不法侵害他人之權利者，負損害賠償責任。違
    反保護他人之法律，致生損害於他人者，負賠償責任。但能證明其行為無過失者
    ，不在此限。負損害賠償責任者，除法律另有規定或契約另有訂定外，應回復他
    方損害發生前之原狀。民法第一百八十四條、第二百十三條分別亦有明定。如前
    所述，雅典公寓大廈所有權人會議決議不開放供二樓之上訴人使用部分係屬無效
    。從而上訴人乙○○○本以所有權人之地位，依民法第七百六十七條請求被上訴
    人雅典公寓大廈管理委員會應回復坐落嘉義市○○○段二號土地上雅典公寓大廈
    大樓內公用電梯通往二樓之按鈕，及設於二樓電梯口之電梯按鈕之正常使用，並
    不得有以其他任何妨礙上訴人使用前開電梯之行為部分，及上訴人甲○○本以使
    用權人之地位，依民法第一百八十四條、第二百十三條無效，請求被上訴人雅典
    公寓大廈管理委員會應回復坐落嘉義市○○○段二號土地上雅典公寓大廈大樓內
    公用電梯通往二樓之按鈕，及設於二樓電梯口之電梯按鈕之正常使用部分為有理
    由，應予准許，上訴意旨就此部分指摘原判決不當，求予廢棄改判，為有理由。
    至於上訴人請求供擔保請准予宣告假執行部分，因本件係屬簡易案件，二審判決
    即告確定可供強制執行，是上訴人請求供擔保請准予宣告假執行部分，即無保護
    之必要，亦應駁回此部分之上訴。
六、至於被上訴人丑○○、丁○○、戊○○等人僅係執行雅典公寓大廈住戶會議決議
    之內容，並非實質妨礙上訴人使用之人，是上訴人請求如上訴聲明所示之內容，
    為無理由。從而原審駁回上訴人此部分之請求，核無違誤，上訴意旨就此部分，
    仍執陳詞，指摘原判決不當，求予廢棄，為無理由，應駁回其上訴。
七、本案事證已臻明確，兩造其餘主張陳述及所提之證據，均不影響本案判決，毋庸
    再予審酌，附此敘明。
八、據上論結，本件上訴為一部有理由，一部無理由，依民事訴訟法第四百三十六條
    之一第三項、第四百四十九條第一項、第四百五十條、第七十九條但書、第八十
    五條第一項前段，判決如主文。
中　　　華　　　民　　　國　　九十三　　年　　　七　　　月　　 十九 　　日
~B臺灣嘉義地方法院民事第一庭
~B    審判長法官
~B    法      官
~B    法      官
右為正本係照原本作成。
本判決不得上訴。
中　　　華　　　民　　　國　　九十三　　年　　　七　　　月　　 十九 　　日
~B    書  記  官  楊福源
